臺灣高等法院民事判決　　　　　　　　 94年度上易字第728號
上　訴　人　甲○○
　　　　　　　　　　　　6號4樓
訴訟代理人　鄧翊鴻律師
被　上訴人　丁○○
　　　　　　　　　　　　弄22號4樓
　　　　　　丙○○
　　　　　　乙○○
共　　　同
訴訟代理人　廖信憲律師
上列當事人間請求不當得利事件，上訴人對於中華民國94年7月4
日臺灣士林地方法院93年度訴字第1308號第一審判決提起上訴，
經本院於94年9月27日言詞辯論終結，判決如下：
    主  文
上訴駁回。
第二審訴訟費用由上訴人負擔。
    事實及理由
一、本件上訴人聲明求為判決：(一)原判決廢棄。(二)被上訴人在第
    一審之訴及假執行之聲明均駁回。(三)第一、二審訴訟費用由
    被上訴人負擔。
    被上訴人聲明求為判決：如主文所示。
二、本件被上訴人起訴主張：被上訴人係訴外人游正宗之子女，
    為其繼承人（另其配偶張阿貞已於民國88年5月26日死亡）
    。游正宗於民國（下同）79年8月21日自殺死亡，適值其長
    子即被上訴人丁○○入伍服役期間，詎上訴人係被上訴人之
    叔父，並未告知被上訴人得向勞工保險局請領被保險人游正
    宗之勞工保險死亡給付，竟利用被上訴人之不知情，未經被
    上訴人同意授權，擅自冒用被上訴人丁○○名義逕向勞工保
    險局請領被保險人游正宗之勞工普通傷害死亡給付三十五個
    月（包括遺屬津貼三十個月及喪葬津貼五個月）計新台幣（
    下同）70萬3,500元（下稱系爭勞保死亡給付），勞工保險
    局即予核付，簽發付款人為內湖郵局，發票日為79年12月11
    日，受款人為丁○○，金額為70萬3,500元之郵政特種匯票
    一紙交由上訴人收執，上訴人再在該匯票背面之受款人欄偽
    造被上訴人丁○○之簽章，而由其自己為代領人，於79年12
    月15日持以提示兌領得70萬3,500元，予以侵吞，致被上訴
    人受損害，及至勞工保險局於93年9月13日經由被上訴人丁
    ○○之申請，予以查覆說明，被上訴人始知悉上情等情，爰
    依據不當得利之法則（見原審訴字卷第24頁），求為命上訴
    人給付70萬3,500元及自受領之翌日即79年12月16日起，至
    清償日止，按年息5%計算利息之判決。
    上訴人則以：伊係經由被上訴人之授權領取系爭勞保死亡給
    付70萬3,500元，再用以清償游正宗個人及其所負責景盛或
    競盛實業有限公司所欠之債務，尚不足38萬元，由伊墊付，
    顯非無法律上之原因，且伊亦未因而受有任何利益，自無不
    當得利可言；又伊係基於為他人管理事務之意思，以伊胞兄
    游正宗所遺留之系爭勞保死亡給付用以償還其個人及其所負
    責公司所欠之債務，應不違反游正宗及被上訴人明示或可得
    推知之意思，且屬有利於彼等之方法，自亦屬於適法之無因
    管理行為云云，資為抗辯。
三、經查被上訴人係訴外人游正宗之子女，為其繼承人，另其配
    偶張阿貞已於88年5月26日死亡。游正宗於79年8月21日自殺
    死亡，被上訴人得向勞工保險局請領被保險人游正宗之系爭
    勞保死亡給付70萬3,500元，由上訴人以被上訴人丁○○名
    義逕向勞工保險局請領，勞工保險局即予核付，簽發上開郵
    政特種匯票一紙交由上訴人收執，上訴人再以自己為代領人
    於79年12月15日持以提示兌領得70萬3,500元之事實，有戶
    籍謄本、勞工保險局9.13.保給命字第09360069250號覆函
    及上開郵政特種匯票可稽（見原審湖調字卷第8頁至第13頁
    ），且為兩造所不爭執，自堪認為真實。
四、被上訴人主張伊等並未同意授權上訴人向勞工保險局請領系
    爭勞保死亡給付70萬3,500元，係上訴人冒用被上訴人丁○
    ○名義請領，再在上開郵政特種匯票背面之受款人欄偽造被
    上訴人丁○○之簽章，持以提示兌領等語。雖上訴人抗辯伊
    係受被上訴人之授權，由被上訴人丁○○交付國民身分證供
    伊領取系爭勞保死亡給付70萬3,500元云云，但查：
  (一)據證人即上訴人之兄弟游正平在原審到場證稱：「當時是我
    父親去問（自殺能否領勞保）的（事），所以我確實沒有聽
    過領勞保的錢」（見原審訴字卷第34頁），即上訴人亦在原
    審到場自認「當時游正宗過世後，我父親有去問是否可以領
    勞保，聽說不行，．．．來要錢的人說可以領勞保費，我才
    把資料簽給來要錢的人，我不認識那個人」（見原審訴字卷
    第41、42頁），顯見被上訴人所稱伊等於伊父游正宗自殺死
    亡時，並不知有系爭勞保死亡給付可領取，並未同意授權上
    訴人領取系爭勞保死亡給付，應屬可取。
  (二)上訴人持以提示兌領得系爭勞保死亡給付之上開郵政特種匯
    票背面之受款人欄雖有被上訴人丁○○之簽章（見原審湖調
    字卷第13頁），但為被上訴人丁○○所否認為真正，自應由
    上訴人負舉證責任，而上訴人始終不能舉證證明該項簽名及
    印文為真正（最高法院76年度台上字第1881號判決參照），
    尚難據以認定被上訴人丁○○有同意授權上訴人持該匯票提
    示兌領現款。
  (三)依上開郵政特種匯票背面關於注意事項第三點之記載，於提
    示兌領現款時，固應交驗受款人之國民身分證或其他身分證
    件，惟據被上訴人丁○○在原審陳稱：「我當時拿身分證給
    被告（指上訴人），是因為要辦死亡證明」（見原審訴字卷
    第43頁），再經參酌上開事證，應認被上訴人丁○○所為之
    上開陳述，應屬可取，亦難據為有利於上訴人之認定。
  (四)上訴人所提出之游正宗遺書內雖載有：「爸走後有勞保費可
    領」（見原審訴字卷第35頁），惟據證人游正平及上訴人所
    為之上開證述及自認情節，顯難證明被上訴人於其父游正宗
    自殺死亡時，即已確知有系爭勞保死亡給付可領取。是上訴
    人所為之上開抗辯，殊不足取。
五、上訴人雖另抗辯伊所領取之系爭勞保死亡給付70萬3,500元
    ，已用以清償游正宗個人及其所負責景盛或競盛實業有限公
    司所欠之債務，尚不足38萬元，由伊墊付云云，惟據證人游
    正平在原審證稱：「（被告）．．．也沒有說過他曾經幫游
    正宗清償債務」（見原審訴字卷第33頁），即上訴人亦自認
    不能指出索債之債權人及提出清償證明（見原審訴字卷第42
    、44頁）。縱如上訴人所云游正宗於死亡時，負有債務，然
    尚難遽認必為上訴人所清償。至上訴人所提出之便當費
    26,560元收據（見原審訴字卷第54頁），經核其上既無開立
    商號完整名稱，亦未載明開立對象係游正宗或上訴人，尚難
    憑取；另上訴人所提出之游正宗所負責景盛或競盛實業有限
    公司欠稅之財務執行通知書及繳款書（見原審訴字卷第49頁
    至第53頁、第55頁至第63頁），經核算已繳稅款共計15萬
    7,418元，惟上訴人自認係由伊父及伊岳母處取得款項繳付
    欠稅（見原審訴字卷第43頁），並非以系爭勞保死亡給付用
    以繳付欠稅。是上訴人所為之此部分抗辯，亦不足取。
六、上訴人雖又抗辯伊係基於為他人管理事務之意思，以伊胞兄
    游正宗所遺留之系爭勞保死亡給付用以償還其個人及其所負
    責公司所欠之債務，應不違反游正宗及被上訴人明示或可得
    推知之意思，且屬有利於彼等之方法，自亦屬於適法之無因
    管理云云，惟查上訴人未經被上訴人同意授權，擅自冒用被
    上訴人丁○○名義，於79年12月15日領得應屬於被上訴人領
    取之系爭勞保死亡給付70萬3,500元，並未用以清償游正宗
    個人及其所負責公司所欠之債務或稅款，已如上述，然上訴
    人不但迄未將該70萬3,500元返還被上訴人，且猶設詞拒絕
    返還，顯見上訴人於領取之初，全係為自己利益，而非為他
    人管理事務，自無由成立無因管理，是上訴人所為之此部分
    抗辯，亦不足取。
七、綜上所述，上訴人自係無法律上之原因而受有70萬3,500元
    之利益，致被上訴人受有該項損害，依民法第179條前段規
    定，自應返還其利益與被上訴人。從而被上訴人依據不當得
    利之法則，請求上訴人給付70萬3,500元及自受領之翌日即
    79年12月16日起，至清償日止，按年息5%計算之利息，自屬
    應予准許。原審所為上訴人敗訴之判決，並無不合，上訴論
    旨仍執前詞指摘原判決不當，求予廢棄改判，為無理由，應
    予駁回。
八、至兩造其餘之攻擊或防禦方法及未經援用之證據，經本院斟
    酌後，認為均不足以影響本判決之結果，自無逐一詳予論駁
    之必要。併此敘明。
九、據上論結，本件上訴為無理由，依民事訴訟法第449條第1項
    、第78條，判決如主文。
中　　華　　民　　國　　94　　年　　10　　月　　11　　日
　　　　　　　　　民事第六庭審判長法　官  林鄉誠
　　　　　　　　　　　　　　      法　官  楊豐卿
　　　　　　　　　　　　　　      法　官  梁玉芬
正本係照原本作成。
不得上訴。
中　　華　　民　　國　　94　　年　　10　　月　　14　　日
　　　　　　　　　　　　　　　　　書記官  黃嬿婉
